【裁判字號】    95,簡上,265
【裁判日期】    950823
【裁判案由】    電子遊戲場業管理條例等
【裁判全文】
臺灣高雄地方法院刑事判決             95年度簡上字第265號
上  訴  人  臺灣高雄地方法院檢察署檢察官
被      告  甲○○
            乙○○
                    之3
上列上訴人因被告等違反電子遊戲場業管理條例等案件，不服本
院高雄簡易庭中華民國95年1 月27日95年度簡字第7339號第一審
刑事簡易判決（聲請簡易判決處刑案號：94年度偵字第20414 號
），提起上訴，並移送併辦（95年度偵字第4941號），本院管轄
之第二審合議庭判決如下：
    主  文
原判決撤銷。
甲○○共同違反未依電子遊戲場業管理條例規定辦理營利事業登
記者，不得經營電子遊戲場業之規定，處有期徒刑參月，如易科
罰金，以銀元參佰元即新臺幣玖佰元折算壹日，扣案電子遊戲機
「網豹」參臺、「麻將」壹臺、「@ 瑪」壹臺、櫃臺內之代幣貳
仟捌佰枚、機臺內之代幣壹仟參佰捌拾參枚均沒收。
乙○○在公眾得出入之場所賭博財物，處罰金銀元貳仟元即新臺
幣陸仟元，如易服勞役，以新臺幣壹仟元折算壹日，扣案電子遊
戲機「網豹」參臺、「麻將」壹臺、「@ 瑪」壹臺、賭博所得現
金新臺幣貳仟元均沒收。
    事  實
一、甲○○自民國94年5 月間起，以每小時新臺幣100 元之薪資
    ，受僱在高雄市○鎮區○○路302 號即成年人巫武座（另案
    審理）開設之「界揚超商」擔任店員，彼等雖知悉該超商未
    依電子遊戲場業管理條例相關規定向主管機關辦理營利事業
    登記，不得經營電子遊戲場業，猶共同基於違反電子遊戲場
    業管理條例之犯意聯絡以及與不特定客人賭博財物之概括犯
    意聯絡，自94年6 月間開始，在該超商公眾得出入之場所內
    ，擅自擺設電子遊戲機「網豹」3 臺及「麻將」、「@ 瑪」
    各1 臺（該等機臺雖具有電腦機具之外型，然已改裝專供固
    定遊戲使用，無法執行電腦之其他功能，實質上已非一般之
    個人電腦），連續與不特定客人賭博財物，方式為客人先以
    現金兌換代幣，每新臺幣10元可兌換1 枚代幣，再將代幣投
    入機臺押注把玩，累積所得分數可兌換現金，甲○○則在店
    內擔任為客人兌換代幣以及洗分兌換現金等工作，嗣於94年
    9 月5 日晚間9 時許，客人乙○○進入超商以現金新臺幣1,
    800 元兌換代幣把玩「網豹」機臺，適有高雄市政府警察局
    前鎮分局警員侯俊文、藍敏城等人接獲檢舉前往查緝，先由
    侯俊文喬裝客人進入店內，兌換20枚代幣坐在乙○○旁把玩
    另一「網豹」機臺並觀察後續情況，其他人則在外埋伏守候
    ，嗣於同日晚間9 時30分許，乙○○把玩累計點數達1,600
    分，遂向甲○○示意洗分（每分相當於新臺幣1 元），並將
    剩餘之40枚代幣交予甲○○，甲○○核算後將現金新臺幣2,
    000 元交予乙○○，此際被侯俊文當場查獲，並通知在外埋
    伏之其他同事進入，進而扣得「網豹」3 臺、「麻將」1 臺
    、「@ 瑪」1 臺、櫃臺內之代幣計2,800 枚、機臺內之代幣
    計1,383 枚（上述代幣均為巫武座所有）以及乙○○賭博所
    得現金新臺幣2,000 元等物。
二、案經高雄市政府警察局前鎮分局報告臺灣高雄地方法院檢察
    署檢察官偵查聲請以簡易判決處刑以及併案辦理。
    理  由
一、訊據被告甲○○固不否認受僱在界揚超商擔任店員，店內有
    擺設查扣之機臺供客人打玩，伊有為客人兌換代幣，以及乙
    ○○有前往把玩網豹機臺等事實，然矢口否認有何賭博及違
    反電子遊戲場業管理條例之犯行，辯稱：客人把玩機臺後並
    不能洗分兌換現金，伊並未交付現金予乙○○，又伊並不知
    道店內擺設之機臺是否為電子遊戲場業管理條例所規範之對
    象，亦不知道超商有無申請許可云云；被告乙○○於本院準
    備程序及審判程序並未到庭，而先前於偵訊中亦矢口否認有
    何賭博犯行，辯稱：伊有兌換代幣把玩把玩機臺，但並未要
    店員洗分，查扣之現金新臺幣2,000 元為伊自己之財物云云
    。經查：
（一）被告乙○○於警詢中對於其在店內兌換代幣把玩「網豹」
      機臺，嗣後向店員示意洗分，核算後由甲○○交付現金新
      臺幣2,000 元，且現場之機臺均有插電營業等事實均供承
      歷歷，核與證人藍敏成於偵訊中以及藍敏城、侯俊文於本
      院審判中證述之查獲情形相符。被告乙○○嗣後在偵訊中
      雖翻異前詞，辯稱並未要店員洗分且在警詢中並未如此陳
      述云云，然而，觀諸卷附被告乙○○之警詢錄音譯文內容
      ，核與警詢筆錄所載大致相符，且原審承辦法官將該譯文
      提示予甲○○，甲○○對此譯文亦無意見，堪認乙○○於
      警詢確曾作過上開之陳述，其嗣後辯稱並未如此陳述云云
      ，尚不足採。又被告2 人於偵審中均未提及乙○○於警詢
      過程有遭受何強暴、脅迫、利誘或其他不正方法之對待，
      復無其他事證可認有此等情事存在，則被告乙○○於警詢
      之陳述應係出於其自由意思，參以其警詢筆錄之製作時間
      為94年9 月5 日查獲當日，記憶當較為清晰，且受到外界
      干擾之可能性較小，亦較無飾詞卸責之餘裕，其可信度較
      高，應堪以憑採。從而，被告2 人有對賭財物之行為甚明
      ，被告乙○○嗣後翻異前詞而與被告甲○○均辯稱並未洗
      分兌換現金云云，應不可採信。其次，本件查獲當時雖僅
      有被告乙○○1 人賭玩機臺，然而，衡諸現場機臺數目計
      有5 臺，擺放時間已達2 、3 個月，且機臺內累積而被查
      獲之代幣達1,383 枚，遠逾被告乙○○所投入之數量，可
      見扣案之機臺擺放後應已有多位不特定之客人賭玩過，從
      而被告甲○○應已有多次與客人賭博財物之行為甚明。
（二）再者，就扣案機臺是否屬於電子遊戲場業管理條例所規範
      客體一節，按電子遊戲場業管理條例第4 條第1 項規定之
      電子遊戲機，係指利用電、電子、電腦、機械或其他類似
      方式操縱，以產生或顯示聲光影像、圖案、動作之遊樂機
      具，或利用上述方式操縱鋼珠或鋼片發射之遊樂機具，而
      該條所規定「電腦」之文意，與坊間販售含有主機、螢幕
      、鍵盤、音效卡等之個人電腦有間，應指利用電腦原理及
      相關電腦配件所設計及裝置可以產生或顯示聲光影像、圖
      案、動作之有固定程式軟體及主機板之專用遊樂機具而言
      ，至一般之個人電腦雖亦可儲存或自網際網路上擷取聲光
      影像、圖案、動作之遊戲，並供人下載使用，惟此僅係具
      備多重功能之現代個人電腦之附屬功能之一，顯非屬電子
      遊戲場業管理條例所規範之利用電腦操縱，以產生或顯示
      聲光影像、圖案、動作之專用遊樂機具，最高法院91年度
      臺非字第212 號判決意旨論述綦詳。又經濟部以往以利用
      電腦建置網路供人擷取或下載遊戲之資訊休閒業與電子遊
      戲場業之定義有別，將兩者視為不同行業，主要區別有二
      ：其一，電子遊戲機有專屬主機板並提供單一或固定之遊
      戲軟體，而資訊休閒業係利用網路功能提供消費者至國內
      外網站擷取或下載遊戲軟體供人娛樂；其二，電子遊戲機
      為計次投代幣收費，資訊休閒業為計時收費。惟現今電腦
      功能大增，另行增加各式遊戲軟體或利用網路連結遊戲，
      已非難事，若干商家利用個人電腦以網路連線（類似資訊
      休閒業）或單機方式，若提供遊戲（如：麻將、賽馬、水
      果盤或非屬電子遊戲機之變異體娛樂類機具）與經濟部所
      評鑑分類通過之電子遊戲機性質相符，並因此營利（計次
      收費），即涉嫌違反電子遊戲場業管理條例等情，業經濟
      部95年2 月27日經商字第09502404010 號函述明確。觀諸
      卷附查獲相片，本件扣案之機臺雖具有電腦機具之外型，
      然而，證人侯俊文於本院審判中證稱，店內機臺是以鍵盤
      操作，畫面不可切換至其他程式畫面等語，顯見該等電腦
      機具經由業者之刻意安排，事實上已改裝專供遊戲使用，
      無法執行其餘電腦功能，與提供單一或固定遊戲之軟體無
      異，而與一般之個人電腦儲存或自網際網路上擷取聲光影
      像、圖案、動作之遊戲僅具有附屬功能之作用，顯有不同
      ，實質上與一般個人電腦已不可同日而語，又觀諸查獲相
      片，該等電腦機具均設有投幣孔，而被告甲○○亦不否認
      玩法係兌換代幣投入把玩，可見該等機臺係採計次收費而
      非計時收費，此與經濟部函示電子遊戲機係以專屬主機板
      提供單一或固定之遊戲軟體且以計次投幣收費之特性相符
      ，從而本件扣案機臺應均為電子遊戲場業管理條例第4 條
      第1 項所規範之電子遊戲機無訛。又該界揚超商並無經營
      電子遊戲場業之執照，業經證人藍敏城於偵訊中證述明確
      ，而被告甲○○於警詢中亦自承該超商並無營利事業登記
      證，則其猶在店內為客人兌換代幣把玩以及洗分，其有違
      反電子遊戲場業管理條例之犯意及行為甚明，其嗣後改稱
      不知道有無登記云云，要屬事後飾卸之詞，不足採信。
（三）此外復有卷附高雄市政府警察局前鎮分局扣押筆錄、高雄
      市政府警察局前鎮分局第一組臨檢紀錄表以及扣案「網豹
      」3 臺、「麻將」1 臺、「@ 瑪」1 臺、櫃臺內之代幣計
      2,800 枚、機臺內之代幣計1,383 枚與現金新臺幣2,000
      元可資佐證。綜上所述，本件事證明確，被告2 人犯行均
      堪認定。
二、按行為後法律有變更者，適用行為時之法律，但行為後之法
    律有利於行為人者，適用最有利於行為人之法律，刑法第2
    條第1 項定有明文。又新舊法比較時，應就罪刑有關之共犯
    、未遂犯、連續犯、牽連犯、結合犯以及累犯加重、自首減
    輕、暨其他法定加減原因、與加減例等一切情形，綜其全部
    之結果，而為比較，再適用有利於行為人之法律處斷，且應
    就罪刑有關之一切情形，比較其全部之結果，而為整個之適
    用，不能割裂而分別適用有利益之條文，最高法院24年度上
    字第4634號、27年度上字第2615號判例業已明揭其旨。本件
    被告2 人行為後，若干法律已有變更，茲分述如下：（一）
    被告甲○○部分：１、95年7 月1 日施行之新刑法，刪除第
    56條關於連續犯之規定，而被告甲○○於舊法時期所為數次
    賭博犯行，如依修正前之連續犯規定論以一罪，僅得加重其
    刑至二分之一，倘依新法則均應數罪分別論斷而併罰，其刑
    度較依連續犯規定論以一罪之結果為重，是以舊法對被告甲
    ○○較為有利；２、95年7 月1 日修正施行之刑法亦刪除第
    55條關於牽連犯之規定，而被告甲○○所犯之違反電子遊戲
    場業管理條例罪及普通賭博罪間，具有方法、目的之牽連犯
    關係，依修正前即行為時之規定，應從一重之違反電子遊戲
    場業管理條例罪處斷，依修正後之規定則應二罪分論併罰，
    比較結果以修正前之舊法較有利於被告甲○○；３、被告甲
    ○○行為時之刑法第41條第1 項前段原規定：「犯最重本刑
    為5 年以下有期徒刑以下之刑之罪，而受6 個月以下有期徒
    刑或拘役之宣告，因身體、教育、職業、家庭之關係或其他
    正當事由，執行顯有困難者，得以1 元以上3 元以下折算1
    日，易科罰金」，且罰金罰鍰提高標準條例第2 條規定，折
    算標準就其原定數額提高為100 倍折算1 日，亦即，被告甲
    ○○行為時之易科罰金折算標準，係以銀元100 元以上300
    元以下折算1 日，經折算為新臺幣後，應以新臺幣300 元以
    上900 元以下折算為1 日，而95年7 月1 日修正施行之刑法
    第41條第1 項前段則規定：「犯最重本刑為5 年以下有期徒
    刑以下之刑之罪，而受6 個月以下有期徒刑或拘役之宣告者
    ，得以新臺幣1 千元、2 千元或3 千元折算1 日，易科罰金
    」，95年7 月1 日修正施行之罰金罰鍰提高標準條例亦將第
    2 條規定予以刪除，比較新舊法結果以舊法較有利於被告甲
    ○○；４、被告甲○○行為時之刑法第28條原規定：「2 人
    以上共同實施犯罪之行為者，皆為正犯」，95年7 月1 日修
    正施行之該條則規定：「2 人以上共同實行犯罪之行為者，
    皆為正犯」，修法後將完全未參與犯罪行為之實行之陰謀共
    同正犯及預備共同正犯刪除，本件被告甲○○與另案被告巫
    武座就普通賭博及違反電子遊戲場業管理條例之行為有犯意
    聯絡及行為分擔，不論依修正前、後之刑法第28條規定，均
    構成共同正犯，舊法並無不利於被告。經綜合比較結果，適
    用舊法對於被告甲○○較為有利，是應依刑法第2 條第1 項
    前段規定適用舊法。（二）被告乙○○部分：１、被告乙○
    ○行為時之刑法第266 條第1 項前段普通賭博罪之法定刑為
    1,000 元以下罰金，且依刑法第33條第5 款規定罰金為1 元
    以上，其貨幣單位均為銀元，依罰金罰鍰提高標準條例第1
    條前段規定提高為10倍及依現行法規所定貨幣單位折算新臺
    幣條例第2 條以3 倍折算新臺幣之結果，該罪之法定刑度應
    為銀元10元以上10,000元以下亦即新臺幣30元以上30,000元
    以下之罰金，而被告乙○○行為後於95年6 月14日修正公布
    之刑法施行法第1 條之1 規定，已將該罪罰金刑之貨幣單位
    變更為新臺幣並提高為30倍，取代原罰金罰鍰提高標準條例
    第1 條前段規定之適用，另95年7 月1 日修正施行之刑法第
    33條第5 款則規定罰金為新臺幣1,000 元以上且以百元計算
    之，從而，該罪名之條文本身雖未經修正，然其法定刑度已
    變更為新臺幣1,000 元以上30,000元以下之罰金，亦即該罪
    名罰金刑之最低度已由銀元1 元以上提高至新臺幣1,000 元
    以上，就此應以修正前之規定對被告乙○○較為有利；２、
    修正後之刑法第42條第3 項，就易服勞役之標準，由修正前
    之刑法第42條第2 項及罰金罰鍰提高標準條例第2 條之銀元
    100 元以上300 元以下折算1 日（即新臺幣300 元以上900
    元以下折算1 日），變更為新臺幣1 千元、2 千元或3 千元
    折算1 日，使無力完納罰金之被告，得於較短之勞役期限執
    行完畢，故屬較有利於被告乙○○之規定，惟修正後刑法第
    42條第3 項將易服勞役之最長期限由6 個月延長至1 年，則
    屬較不利之規定。本院經綜合比較結果，認本件被告乙○○
    所犯普通賭博罪並未科處罰金之最低度，故刑法關於罰金刑
    最低度之修正對其並未產生較有利之結果，而其所處罰金刑
    度不論依舊法或新法，易服勞役之期限均未逾6 個月，然若
    依修正後刑法規定之易服勞役折算標準，其易服勞役之期間
    較修正前之刑法規定為短，是修正後之規定較有利於被告乙
    ○○，自應依刑法第2 條第1 項後段規定適用新法。
三、核被告甲○○所為，係犯刑法第266 條第1 項前段之普通賭
    博罪，另違反電子遊戲場業管理條例第15條規定，應依同條
    例第22條論處；被告乙○○所為，則係犯刑法第266 條第1
    項前段之普通賭博罪。被告甲○○與另案被告巫武座就上開
    二罪間有犯意聯絡及行為分擔，均應論以共同正犯。被告甲
    ○○先後多次與不特定客人為賭博犯行之時間緊接，所犯構
    成要件相同，顯係基於概括犯意而為，應依刑法修正前第56
    條連續犯規定論以一罪，並加重其刑。檢察官聲請簡易判決
    處刑意旨原認被告甲○○之賭博行為係犯刑法第266 條第1
    項前段之普通賭博罪嫌，嗣後蒞庭之公訴檢察官則變更為刑
    法第267 條之常業賭博罪嫌，經查電子遊戲場業管理條例第
    15條所稱之「經營電子遊戲場業」，非必以刑法第267 條所
    規定「以賭博為常業」為限，縱行為人所犯為普通賭博罪，
    如未依規定辦理營利事業登記而經營電子遊戲場業，仍有該
    條例之適用，茲衡酌本件擺放之機臺數量非鉅，規模不大，
    且被告甲○○受僱在該超商擔任店員尚須從事其他販賣商品
    收取貨款之工作，依其情形尚難認其係以賭博為業而恃以為
    生，惟常業罪原具連續犯之本質，故常業賭博與連續賭博二
    者之社會基本事實並無不一，本院自得予以變更所犯法條，
    附此敘明。又被告甲○○所犯上開二罪間，有方法、目的之
    牽連犯關係，應依刑法修正前第55條規定從一重之違反電子
    遊戲場業管理條例罪處斷。檢察官移送併辦部分與聲請判決
    處刑部分乃事實上同一案件，本院爰併予審究。茲審酌被告
    甲○○不思選擇正當經營遊藝場工作，竟擔任供人賭博之店
    員，戕害社會風氣，促使民眾陷入賭博漩渦無法自拔而影響
    正常生活，且妨害主管機關對於電子遊戲場業之管理，被告
    乙○○則在公眾得出入場所賭博財物，影響社會風氣，且被
    告2 人於犯後均飾詞狡辯，並未坦然認錯表現悔意，犯後態
    度不佳，惟念及界揚超商經營規模不大，對社會風氣之影響
    尚非巨大，被告甲○○受僱期間不長，被告乙○○係自陷賭
    博等一切情狀，各量處如主文所示之刑，並分別諭知易科罰
    金及易服勞役之折算標準，以資懲儆。扣案電子遊戲機「網
    豹」3 臺及「麻將」、「@ 瑪」各1 臺係當場賭博之器具，
    不問屬於犯人與否，就被告2 人均應依刑法第266 條第2 項
    規定宣告沒收；扣案櫃臺內之代幣2,800 枚與機臺內之代幣
    1,383 枚乃供犯罪所用，且被告甲○○於偵訊中陳稱係另案
    被告巫武座所有之物，依共同正犯責任共通原則，就被告甲
    ○○部分爰依刑法第38條第1 項第2 款規定宣告沒收；扣案
    現金新臺幣2,000 元為被告甲○○交予被告乙○○之際為警
    所查獲之財物，乃被告乙○○賭博犯罪所得之物，應依刑法
    第38條第1 項第3 款規定就被告乙○○部分宣告沒收。原審
    判決認事用法固有所據，然而，就被告甲○○賭博財物部分
    認係犯常業賭博罪，另就被告乙○○部分未諭知沒收其犯罪
    所得新臺幣2,000 元，且未及就被告乙○○部分比較新舊法
    而適用新法論處，又被告2 人犯後態度不佳，原審判決未將
    此不利被告2 人之量刑情事特別列入審酌，均尚有未合，檢
    察官上訴意旨認被告2 人犯後飾詞圖卸，毫無悔意，顯無輕
    判之理，且被告乙○○犯罪所得之現金新臺幣2,000 元未宣
    告沒收，尚有未洽等情，應屬有據，爰撤銷改判如上，至檢
    察官上訴意旨對被告甲○○具體求刑有期徒刑6 月，則尚嫌
    過重，附此敘明。
四、被告2 人經合法傳喚，無正當之理由而不到庭，爰依刑事訴
    訟法第455 條之1 第3 項、第371 條規定，不待其陳述逕行
    判決，併此敘明。
據上論斷，應依刑事訴訟法第455 條之1 第1 項、第3 項、第36
9 條第1 項前段、第371 條、第364 條、第299 條第1 項前段、
第300 條，電子遊戲場業管理條例第15條、第22條，刑法第2 條
第1 項、第11條前段、修正前第28條、第266 條第1 項前段、第
2 項、修正前第55條後段、修正前第41條第1 項前段、第42條第
2 項、第38條第1 項第2 款、第3 款，刑法施行法第1 條之1 、
罰金罰鍰提高標準條例第1 條前段、修正前第2 條，現行法規所
定貨幣單位折算新臺幣條例第2 條，判決如主文。
本案經檢察官黃碧玉到庭執行職務。
中    華    民    國    95    年    8     月    23    日
                  鳳山刑事第二庭審判長法  官 邱明弘
                                      法  官 李嘉益
                                      法  官 譚德周
以上正本證明與原本無異。
不得上訴。
中    華    民    國    95    年    8     月    23    日
                                      書記官 廖美玲
附錄法條：電子遊戲場業管理條例第15條、第22條，刑法第266
條第1 項前段
電子遊戲場業管理條例第15條
未依本條例規定辦理營利事業登記者，不得經營電子遊戲場業。
電子遊戲場業管理條例第22條
違反第 15 條規定者，處行為人 1 年以下有期徒刑、拘役或科或
併科新台幣 50 萬元以上 250 萬元以下罰金。
中華民國刑法第266條
（普通賭博罪與沒收物）
在公共場所或公眾得出入之場所賭博財物者，處 1 千元以下罰金
。但以供人暫時娛樂之物為賭者，不在此限。
當場賭博之器具與在賭檯或兌換籌碼處之財物，不問屬於犯人與
否，沒收之。


司法院資訊處製作；財團法人民間司法改革基金會備份。
